臺灣彰化地方法院民事判決
108年度重訴字第118號
原      告  謝金融  
            謝如德  
上二人共同
訴訟代理人  楊振芳律師
複代理人    楊承翰  
被      告  吳盈樂    住臺中市○○區○○○○街00○0號0                          樓之0

            吳平鎮  


訴訟代理人  吳信意  
被      告  吳鐘沙    住彰化縣○○鄉○○村○○路0段000                          巷0號
兼上一人
訴訟代理人  吳禮因    住彰化縣○○鄉○○村○○路0段000                           巷0號
上列當事人間請求分割共有物事件，本院於民國110年9月14日言
詞辯論終結，判決如下：
    主  文
原告謝金融與被告吳禮因、吳盈樂共有坐落彰化縣○○鄉○○段0000
地號土地（面積923.20平方公尺），應予分割如附圖一即彰化縣
溪湖地政事務所民國109年10月5日土地複丈成果圖（原告方案）
所示：其中編號甲部分（面積369.41平方公尺）分配予原告謝金
融單獨所有、編號乙部分（面積276.91平方公尺）分配予被告吳
禮因單獨所有、編號丙部分（面積276.88平方公尺）分配予被告
吳盈樂單獨所有。
原告謝如德與被告吳鐘沙、吳平鎮共有坐落彰化縣○○鄉○○段0000
地號土地(面積8743.11平方公尺)，應予分割如附圖一即彰化縣
溪湖地政事務所民國109年10月5日土地複丈成果圖（原告方案）
所示：其中編號A部分（面積4276.46平方公尺）分配予原告謝如
德單獨所有、編號B部分（面積4096.62平方公尺）分配予被告吳
鐘沙與吳平鎮按原應有部分比例維持共有、編號C部分（面積370
.03平方公尺）分配予原告謝如德、被告吳鐘沙、吳平鎮按原應
有部分比例維持共有。
訴訟費用由附表一所示彰化縣○○鄉○○段0000○0000地號土地共有
人分別負擔00000000分之0000000、00000000分之0000000，並按
附表一所示各地號共有人應有部分比例負擔。
    事實及理由
甲、程序方面：被告吳平鎮經合法通知未於最後言詞辯論期日到
    場，核無民事訴訟法第386條所列各款情形，爰依原告之聲
    請，由其一造辯論而為判決。
乙、實體方面：
壹、原告主張：
　　原告謝金融與被告吳禮因、吳盈樂共有坐落彰化縣○○鄉○○段
    0000地號土地（面積923.20平方公尺，下稱系爭1263地號土
    地）；原告謝如德與被告吳鐘沙、吳平鎮共有坐落同段1264
    地號土地（面積8743.11平方公尺，下稱系爭1264地號土地
    ），上開二筆土地之共有人應有部分詳如附表一所示，且原
    告謝金融、謝如德為父子，被告吳鐘沙為被告吳禮因、吳盈
    樂之母，且為被告吳平鎮之大嫂。因兩造間就上開土地並無
    不分割之特約及不能分割之情形存在，且兩造間未能達成分
    割協議，為增加土地利用價值及便利，爰依民法第823條規
    定提起本訴訟請求分割共有物。至於分割方法，原告主張主
    要依共有人分割前占有之現況即彰化縣溪湖地政事務所（下
    稱溪湖地政事務所）108年10月18日土地複丈成果圖（下稱
    現況圖）為考量，請依附圖一即溪湖地政事務所109年10月5
    日土地複丈成果圖（原告方案，下稱附圖一）所示分割方案
    分割：系爭1263地號土地部分，將編號甲部分分歸原告謝金
    融取得，編號乙部分分歸被告吳禮因取得，編號丙部分分歸
    被告吳盈樂取得；系爭1264地號土地部分，將編號A部分分
    歸原告謝如德取得，編號B部分分歸被告吳鐘沙與吳平鎮共
    同取得，編號C部分作為道路使用，由原告謝如德、被告吳
    鐘沙、吳平鎮保持共有。並聲明：⒈原告謝金融與被告吳禮
    因、吳盈樂共有坐落彰化縣○○鄉○○段0000地號土地，請准依
    原告謝金融主張之方法分割。⒉原告謝如德與被告吳平鎮、
    吳鐘沙共有坐落彰化縣○○鄉○○段0000地號土地，請准依原告
    謝如德主張之方法分割。
貳、被告方面答辯：
一、被告吳禮因、吳盈樂：系爭1263地號土地同意分割，雖現況
    圖所示編號E部分磚造平房為被告吳禮因、吳盈樂共有，編
    號C部分鐵皮屋為被告吳禮因所有，但上開建物興建已久，
    該拆即拆，因被告吳禮因、吳鐘沙尚居住使用上開E部分磚
    造平房，倘原告謝金融分得西側位置，拆除之部分為吳鐘沙
    主要居住部分，將使被告吳鐘沙無屋可住，故請依附圖二即
    溪湖地政事務所109年7月20日土地複丈成果圖（吳禮因、吳
    盈樂方案，下稱附圖二）所示方案分割。
二、被告吳鐘沙：系爭1264地號土地同意分割，希望分割後留有
    通路通行，同意依原告主張之附圖一方案分割，不同意被告
    吳禮因主張之方案，分割後願與被告吳平鎮維持共有。
三、被告吳平鎮：系爭1264地號土地同意分割，請依附圖三即溪
    湖地政事務所複丈日期109年8月14日土地複丈成果圖（吳平
    鎮方案，下稱附圖三）所示方案分割，分割後願與被告吳鐘
    沙保持共有。
參、本院之判斷：
一、按各共有人得隨時請求分割共有物，為民法第823條第1項前
    段所明定，此項規定，旨在消滅物之共有狀態，以利融通與
    增進經濟效益。又按共有物之分割，依共有人協議之方法行
    之。分割之方法不能協議決定，或於協議決定後因消滅時效
    完成經共有人拒絕履行者，法院得因任何共有人之請求，命
    為分配：一、以原物分配於各共有人。但各共有人均受原物
    之分配顯有困難者，得將原物分配於部分共有人。二、原物
    分配顯有困難時，得變賣共有物，以價金分配於各共有人；
    或以原物之一部分分配於各共有人，他部分變賣，以價金分
    配於各共有人。以原物為分配時，如共有人中有未受分配，
    或不能按其應有部分受分配者，得以金錢補償之。以原物為
    分配時，因共有人之利益或其他必要情形，得就共有物之一
    部分仍維持共有。民法第824條第1-4頁亦有明文。查系爭12
    63地號土地使用分區、使用地類別為特定農業區、甲種建築
    用地，為原告謝金融與被告吳禮因、吳盈樂所共有；系爭12
    64地號土地使用分區、使用地類別為特定農業區、農牧用地
    ，為原告謝如德與被告吳鐘沙、吳平鎮所共有，2筆土地之
    共有人應有部分詳如附表一所示，有原告所提之土地登記謄
    本、地籍圖謄本附卷可憑（見本院卷第19-25頁）；又系爭
    土地，並無不能分割之情形，兩造亦無不能分割之約定，復
    不能以協議定分割之方法，均為兩造所是認，則原告請求法
    院判決分割，自無不合，應予准許。
二、按裁判分割共有物，屬形成判決，法院定共有物之分割方法
    ，固應斟酌當事人之聲明、共有物之性質、經濟效用及全體
    共有人之利益等，而本其自由裁量權為公平合理之分配，但
    並不受當事人聲明、主張或分管約定之拘束（最高法院93年
    度台上字第1797號裁判要旨參照）；又按共有物分割應審酌
    共有人之應有部分比例，各共有人之意願，各共有人間有無
    符合公平之原則、整體共有人之經濟利益、共有人在分割前
    之使用狀況等因素為通盤之考量，以求得最合理之分割方法
    。經查：
㈠、系爭2筆土地相鄰，北側均臨彰化縣埔心鄉瑤鳳路二段，系爭
    1263地號土地上地上物之現況如現況圖所示，其中編號Ａ部
    分鐵皮屋為訴外人吳永順所有，編號Ｃ部分鐵皮屋為被告吳
    禮因所有、編號Ｅ部分磚造平房為被告吳禮因及吳盈樂共有
    。系爭1264地號土地上地上物之現況如現況圖所示，其中編
    號I部分鐵皮屋為被告吳禮因所有，編號K、M部分為被告吳
    鐘沙種植水稻，編號L部分為吳平鎮種植香蕉，編號N、O部
    分為原告謝如德種植水稻、樹木等情，經本院囑託彰化縣溪
    湖地政事務所會同兩造到場履勘測量，此有本院勘驗筆錄（
    見本院卷第51-67頁）及該所繪製之現況圖（見本院卷第71
    頁，即附圖四現況圖）在卷可按，復為兩造所不爭執（見本
    院卷第349-352頁），堪信屬實。
㈡、系爭2筆土地上現有部分建物仍供部分共有人使用，業據前述
    ，且兩造主張之方案，均屬原物分割方案，是本件應採原物
    分配為適宜。有關分割方法，本院酌以：
  ⒈關於系爭1263地號土地，原告謝金融與被告吳禮因均希望分
    得附圖一、二西側的空地位置即編號甲位置，雖被告吳禮因
    表示因其母親即被告吳鐘沙主要居住在現況圖編號Ｅ之磚造
    平房之西側，故其希望分得西側之編號甲位置，且願意無條
    件拆除其他建物等語。然依前述說明可知，系爭1263地號土
    地現況東側存有被告吳禮因、吳盈樂所有現況圖所示編號Ｃ
    鐵皮屋、編號Ｅ磚造平房，足見其2人向來使用之上開建物主
    要位於東側，基於分割前之使用現況、拆除建物最少等考量
    ，及如依原告謝金融所提如附圖一方案分割，被告吳禮因、
    吳盈樂仍可保留大部分之建物，且兩造所取得之位置均得面
    臨道路，地形亦屬方正，堪認原告謝金融主張之附圖一分割
    方案顯已考量共有人間占有使用系爭土地之現況，兼顧維護
    既有使用狀況之安定性，土地利用之永久性與發展性，及兩
    造之最佳利益及公平原則，自應認系爭1263地號土地應採附
    圖一（原告方案）所示方案分割為適當，即其中編號甲部分
    （面積369.41平方公尺）分配予原告謝金融單獨所有、編號
    乙部分（面積276.91平方公尺）分配予被告吳禮因單獨所有
    、編號丙部分（面積276.88平方公尺）分配予被告吳盈樂單
    獨所有，爰判決如主文第一項所示。
  ⒉關於系爭1264地號土地，屬農業發展條例所列之耕地，其分
    割應受該條例第16條之限制，依彰化縣溪湖地政事務所109
    年10月5日溪地二字第1090004989號函覆本院結果，最多僅
    得分割為3筆（見本院卷第279頁）。被告吳平鎮雖主張依附
    圖三方案（吳平鎮方案）分割，但該方案並未獲得其他共有
    人同意，且與兩造分割前向來使用位置不同，難謂適當之方
    案。反觀原告謝如德主張依附圖一方案（原告方案）分割，
    為被告吳鐘沙所同意（見本院卷第350頁），又其留設編號C
    道路以供通行，亦為被告吳平鎮所認可（見本院卷288頁）
    ，是本院審酌多數共有人之意願、共有物之使用現狀、分割
    後之土地整體形狀、經濟效益等情狀，兼顧兩造之最佳利益
    及公平原則，應認系爭1264地號土地應採原告主張之方案即
    依附圖一方案（原告方案）所示方法分割為適當，即其中編
    號A部分（面積4276.46平方公尺）分配予原告謝如德單獨所
    有、編號B部分（面積4096.62平方公尺）分配予被告吳鐘沙
    與吳平鎮按原應有部分比例維持共有、編號C部分（面積370
    .03平方公尺）分配予原告謝如德、被告吳鐘沙、吳平鎮按
    原應有部分比例維持共有，爰判決如主文第二項所示。
　⒊本件兩造各自主張之上開分割方案，兩造均陳稱因係依照共
    有人之應有部分持有土地面積為分割，無鑑價找補之必要，
    兩造亦不聲請鑑價找補（見本院卷第274、351頁），故無鑑
    價找補之必要，附此敘明。　　
三、按因共有物分割、經界或其他性質上類似之事件涉訟，由敗
    訴當事人負擔訴訟費用顯失公平者，法院得酌量情形，命勝
    訴之當事人負擔其一部。民事訴訟法第80條之1定有明文。
    查分割共有物之訴，係合兩造之必要共同訴訟，原、被告之
    間本可互換地位，本件原告起訴雖於法有據，但被告之應訴
    實因訴訟性質所不得不然，且被告就分割方法之爭執，乃為
    伸張或防衛其權利所必要，是以本院認由敗訴之被告負擔全
    部訴訟費用，顯失公平，應由兩造各按其應有部分之比例分
    擔，方屬公允，爰諭知訴訟費用之負擔如主文第三項所示。
肆、本件判決之基礎已臻明確，兩造其餘攻擊防禦方法及舉證，
    經審酌後核與判決結果無影響，爰不一一論述，併此敘明。
伍、訴訟費用負擔之依據：民事訴訟法第80條之1。　　
中　　華　　民　　國　　110 　年　　9 　　月　　28　　日
                  民事第三庭    法  官  洪堯讚
以上正本係照原本作成。
如對判決上訴，應於判決送達後20日內向本院提出上訴狀。如委
任律師提起上訴者，應一併繳納上訴審裁判費。
中　　華　　民　　國　　110 　年　　9 　　月　　28　　日
                                書記官  李盈萩
附表一：共有人應有部分及訴訟費用負擔之比例（訴訟費用由彰
化縣○○鄉○○段0000○0000地號土地共有人分別負擔00000000分之0
000000、00000000分之0000000，並按附表一所示各地號共有人
應有部分比例負擔）
地號 編號 共有人 (依謄本順序) 應有部分 埔心鄉油車段1263地號 1 謝金融 14045分之5620  2 吳禮因 42135分之12638  3 吳盈樂 42135分之12637 埔心鄉油車段1264地號 1 吳平鎮 42135分之9319  2 吳鐘沙 42135分之11296  3 謝如德 42135分之21520 

附圖一（原告方案）：彰化縣溪湖地政事務所109年10月5日土地
複丈成果圖

附圖二（吳禮因、吳盈樂方案）：彰化縣溪湖地政事務所109年7
月20日土地複丈成果圖

附圖三（吳平鎮方案）：彰化縣溪湖地政事務所複丈日期109年8
月21日土地複丈成果圖

附圖四(現況圖)：彰化縣溪湖地政事務所108年10月18日土地複
丈成果圖（按編號Ａ部分使用人應更正為吳永順，編號Ｃ、Ｉ部分
使用人應更正為吳禮因)